最高法院刑事判決　　　　　　　　　　　　　　　八十八年度台上字第三一二七號
　　上　訴　人　甲○○
右上訴人因偽造文書案件，不服台灣高等法院台南分院中華民國八十八年三月三日第
二審判決（八十七年度上訴字第一八六二號，起訴案號：台灣嘉義地方法院檢察署八
十七年度偵字第一二五九號），提起上訴，本院判決如左：
    主  文
原判決關於甲○○部分撤銷，發回台灣高等法院台南分院。
    理  由
本件原判決認定上訴人甲○○與蔡培群原均受僱於嘉義市○○○街七號金羅門行銷有
限公司（以下簡稱金羅門公司），上訴人擔任業務員，負責銷貨並收取貨款等工作，
蔡培群則為業務主管，均為從事業務之人。上訴人竟於任職期間，意圖為自己不法之
所有並基於概括之犯意，自民國八十六年十月間至同年十二月止，連續將公司客戶賴
素卿（更名為賴柔均，下同）、陳志樺購買電池所交付現金貨款共計新台幣（下同）
一千四百五十七萬九千九百二十九元侵占入己後花用殆盡（詳如原判決附表一所示）
，嗣因金羅門公司負責人羅道全向上訴人質問，上訴人竟經由報紙上所載電話號碼向
不詳姓名者購得如原判決附表二所示俗稱「芭樂票」，並於不詳時、地，利用不知情
之某成年人偽刻賴素卿之印章一枚，而蓋用於如原判決附表二所示之支票上偽造賴素
卿之背書，並交予金羅門公司負責人羅道全以為虛應；蔡培群則因業務銷售對象均集
中於賴素卿，並未分散風險及招攬其他客戶，恐遭金羅門公司負責人羅道全責問，遂
與上訴人共同基於在業務上作成之文書虛偽登載之犯意聯絡，並基於概括之犯意，連
續在業務上所製作之出貨單上記載如原判決附表一所示不實客戶「桐昇」及「長億水
電行」，持以繳回金羅門公司，足以生損害於金羅門公司。嗣上開支票經提示未獲兌
現，羅道全詢問客戶後始查悉上情等情，因而維持第一審關於論處上訴人連續意圖為
自己不法之所有，而侵占對於業務上所持有之物罪刑部分之判決，駁回上訴人在第二
審之上訴，固非無見。
惟查(一)、科刑之判決書須將認定之犯罪事實詳記於事實欄，然後於理由內逐一說明其
憑以認定之證據，使事實與理由兩相一致，方為合法。倘事實欄已有及，而理由內
未加說明，是為理由不備；理由已加說明，而事實欄無此記載，則理由失其依據，均
難謂為適法。又刑法上偽造私文書罪之成立，以足生損害於公眾或他人為構成要件之
一。是以行為人所偽造之私文書是否足生損害於公眾或他人，自應於事實欄內詳加記
載，並於理由內加以說明，方為合法。原判決關於上訴人偽造賴素卿支票背書部分，
論以牽連犯連續行使偽造私文書罪。然其前揭事實欄關於上訴人偽造原判決附表二所
示之八張支票背書持以行使，究竟是否基於概括之犯意，分幾次，於何時持以行使及
其是否足生損害於公眾或他人，均未詳加記載認定，已難資為判斷其適用法律當否之
依據。而理由內所謂：偽造賴素卿之背書，已足以生損害於賴素卿及金羅門公司；先
後多次行使偽造私文書，時間緊接，犯罪構成要件相同，顯係基於概括犯意反覆為之
等語，亦失其事實之依據，均難謂為適法。又上訴人於原審供稱：（支）票是羅道全
逼我在一天內簽的等語（見原審卷第六十四頁正面）。如果無訛，則原判決附表二所
示之八張支票背書，究竟是一次偽造並持以行使，抑或是分多次為之，亦有欠明瞭而
待究明，原審對此亦未詳加調查說明，遽為判決，亦有未洽。(二)、刑法第五十五條後
段所謂之牽連犯，必須二個以上之行為有方法與結果之關係者，始足構成，亦即必須
以犯一罪之方法行為犯他罪，或以犯一罪之結果行為犯他罪，方有牽連關係之可言。
又侵占罪為即成犯，一經侵占，犯罪即告成立。本件依原判決之認定，上訴人係將其
業務上所收取之貨款侵占入己後，因金羅門公司負責人之質問，才購買「芭樂票」偽
造賴素卿之背書交付等情。如果無訛，則上訴人偽造賴素卿之背書是否在其侵占行為
完成之後始另起犯意為之，其間如何有方法結果之關係，原判決亦未詳加調查說明，
遽論以牽連犯，亦有未合。上訴意旨指摘原判決關於此部分不當，尚非無理由，應認
有撤銷發回更審之原因。
據上論結，應依刑事訴訟法第三百九十七條、第四百零一條，判決如主文。
中      華      民      國    八十八    年      六      月     十七     日
                              最高法院刑事第五庭
                                  審判長法官  董  明  霈
                                        法官  丁  錦  清
                                        法官  賴  忠  星
                                        法官  林  茂  雄
                                        法官  王  居  財
      右正本證明與原本無異
                                              書  記  官
中      華      民      國    八十八    年      六      月    二十四    日
